【裁判字號】    96,選訴,27
【裁判日期】    970623
【裁判案由】    總統副總統選舉罷免法
【裁判全文】
臺灣高雄地方法院刑事判決              96年度選訴字第27號
公  訴  人  臺灣高雄地方法院檢察署檢察官
被      告  己○○
選任辯護人  黃振銘律師
被      告  甲○○
指定辯護人  本院公設辯護人  陳信凱
上列被告等因違反總統副總統選舉罷免法案件，經檢察官提起公
訴（96年度選偵字第43號、第50號），本院判決如下：
    主  文
己○○犯總統副總統選舉罷免法第八十九條第一項後段之交付賄
賂罪，處有期徒刑參年貳月，褫奪公權年，扣案如附表一所示
之物沒收之。
甲○○無罪。
    事  實
一、己○○係民主進步黨（下稱民進黨）黨員，於民進黨辦理第
    12屆「總統暨立委提名選舉」提名作業期間（即於民國96年
    3 月1 日公告，並於96年5 月6 日進行黨員投票，下稱為黨
    內初選），為使其所支持之民進黨總統提名選舉候選人蘇貞
    昌於黨內初選時順利獲得提名，竟基於對於有投票資格人交
    付賄賂，而約定投票予候選人蘇貞昌之犯意，於96年5 月6
    日上午8 至9 時許，在高雄市三民區○○○路134 號「三鳳
    宮」前廣場，交付蘇貞昌宣傳單予有投票資格人之丁○○（
    另案偵結），向丁○○行求投票予蘇貞昌及向有投票資格人
    戊○○（另案偵結）行求投票予蘇貞昌，並與丁○○及戊○○達成期約賄賂之合意，而許以投票為一定行使後，嗣共同
    搭乘由不知情之蔡進陞（業經不起訴處分確定）所駕駛車牌
    號碼Y5-481號營業小客車，前往位於高雄市鼓山區○○○○
    路、美術東三路處之投開票所投票，途中己○○將新臺幣（
    下同）1 ，000 元賄款交付丁○○、戊○○，每人各取得50
    0 元，作為支持蘇貞昌賄賂之代價。嗣經臺灣高雄地方法院
    檢察署檢察官指揮法務部調查局高雄市調查處（下稱高雄市
    調處）人員於「三鳳宮」現場當場查獲，並扣得附表一至三
    所示之物。
二、案經臺灣高雄地方法院檢察署檢察官指揮高雄市調處偵查起
    訴。
    理  由
壹、證據能力部分
一、按刑事訴訟法第159 條之2 規定，係指被告以外之人於審判
    中，以證人身分依法定程序，到場具結陳述，並接受被告之
    詰問，而其陳述與先前在檢察事務官、司法警察官或司法警
    察調查中所為之陳述不符時而言；故法院應依審判中及審判
    外各陳述外部附隨之環境或條件，比較前後之陳述，何者可
    採。又被告以外之人於司法警察官或司法警察調查中所為之
    陳述，與審判中不符時，其先前之陳述具有較可信之特別情
    況，且為證明犯罪事實存否所必要者，固得為證據，惟其先
    前之陳述，須經證明具有較可信之特別情況，始符合上開規
    定。又所謂「具有較可信之特別情況」係屬於證據能力之要
    件，法院應就偵查或調查筆錄製作之原因、過程及其功能等
    加以觀察其信用性予以判斷（最高法院96年度台上字4304號
    判決意旨可資參照）。本件證人丁○○、丙○○就被告己○○是否有賄選犯行之重要證人，查(一)證人丙○○於高雄市調
    處證稱：我有跟證人戊○○說投完票有錢領，而我係聽聞「
    三鳳宮」廟前之流浪漢，若依約投票蘇貞昌，投完票可領錢
    ，因我投完票返回「三鳳宮」即被逮捕，尚未領得500 元，
    被告己○○將蘇貞昌之宣傳單交付給我時，並要求我投票給
    蘇貞昌云云（詳偵卷第50頁至第51頁）；於本院審理時證稱
    ：係流浪漢將宣傳單交付給我，說投票給蘇貞昌，並未告訴
    我投票有何好處等語（詳本院卷二第23頁至第25頁）；(二)證
    人丁○○於高雄市調處證稱：我於96年5 月6 日早上8 點多
    至「三鳳宮」時，被告己○○將蘇貞昌的宣傳單給我，要求
    我投票給2 號蘇貞昌，並一同搭車前往高雄市立美術館旁投
    票，被告己○○為答謝我投票予蘇貞昌將1,000 元交付我與
    證人戊○○各分500 元等語（詳偵卷第39頁）；嗣於本院審
    理時證稱：因我與被告己○○熟識，被告己○○拿錢給我係
    當零用錢用，並未要我投票給蘇貞昌等語（詳本院卷二第34
    頁、37頁），顯不相符，然經本院勘驗證人丙○○於高雄市
    調處接受調查時之錄音光碟結果，發現調查員於丙○○偵訊
    時曾以：「我們不但有錄影還有詢問其他的人，跟你說的不
    一樣」、「你要承認，地檢署有錄影，你不要我將錄影帶放
    出來才承認？」、「你不要隨便說，不要說跟別人不一樣的
    話，否則會有偽證罪之處罰」、「你要講實話，不要做偽證
    。」、「你講的跟錄影帶說的不一樣」、「你多個偽證罪，
    你這樣是偽證，偽證最高判七年有期徒刑，你是頭殼壞掉，
    這條罪有多重你知道嗎？．．．」、「好啦，你自己講的就
    自己負擔啦，這要是讓你成偽證罪，你就慘了．．．」、「
    天保有這樣說，你為何沒有？」、「想想看是否要誠實說，
    要不然與他人之說法不一致？」、「阿伯，你這種歲數，不
    要讓我的筆錄前後修改很多次，天保已經承認，願意說出來
    ，你就說這裡就可以了，你用原本早上之事實，是你約他去
    投票。」、「你給人家生話，你詐欺人家？」、「你說實話
    ，我可以幫你改。」、「期約內容就是要投給劉俊雄等人，
    因此有獲得500 元之代價，顯然．．．透過相同之方式依約
    投票給特定之人，因此有取得500 元之賄款．．．」等語（
    詳本院卷一第165 頁、第171 頁、第177 頁、第179 頁至第
    181 頁），及勘驗證人丁○○於高雄市調處接受調查時之錄
    音光碟結果，發現調查員於偵訊丁○○時曾以：「我跟你坦
    白說，一定有人跟你說去投給特定人，說實在比較好」、「
    我跟你說，你如果不說實話，你會有偽證罪。」、「我們有
    查清楚，如果你說謊，會有偽證罪」、「你想清楚，你說話
    怎麼顛三倒四」、「你這樣說我們等會帶你大哥來」、「你
    要老實講算我們三個警官拜託你，這又不是什麼了不起得的
    事」、「你說沒有另外二個都說有，你的錢就被黑去了」、
    「你如果交代不清楚而別人交代清楚那會對你很不好知道嗎
    ？」、「最好是他講謊話如是你講謊話那就不好意思了，如
    果你說謊話，待會就會比較大聲詢問你，你暸解嘛？」、「
    希望你們一同坐車去投票者，說法要一致，不要隨便亂講，
    大家說法要一致，講多一點時候對你比較好。」、「如你筆
    錄剛講的不夠還可以更改，要等你簽名才算數，等會我會跟
    檢察官講，我們沒有大聲調查你，你很配合暸解嗎？」等語
    （詳本院卷一第183 頁、第184 頁、第186 頁、第188 頁、
    第190 頁、第193 頁至第194 頁、第196 頁、第19 7頁），
    可知證人丁○○與丙○○之所以在調查局為上開不利被告己○○之供述，其心理狀況確因受到調查人員辦案態度及不斷
    揚言偽證罪之處罰，並配合他人所製作筆錄等語之不正方法
    勸使證人丁○○與丙○○配合調查供出被買票之經過，顯受
    外力干擾所影響，比較其前後陳述之外在環境及情況，顯難
    認渠等在高雄市調處之供述，比較審理中之陳述，具有「較
    可信之特別情況」，灼然甚明，依上揭規定，應認證人丁○○、丙○○於高雄市調處接受調查時所為證述，無證據能力
    。
二、證人戊○○於高雄市調處陳述，係被告以外之人於審判外之
    言詞陳述，屬傳聞證據，且與其於本院證述情節大致相符，
    則其高雄市調處陳述並無特別可信之情形，亦無其他例外取
    得證據能力之情況，依刑事訴訟法第159條第1項規定，無證
    據能力。
三、按被告以外人於偵查中向檢察官所為之陳述，除顯有不可信
    之情況者外，得為證據，刑事訴訟法第159 條之1 第2 項定
    有明文，而其中所稱「顯有不可信」，係指陳述是否出於供
    述者之真意、有無違法取供情事之信用性而言，故應就偵查
    或調查筆錄製作之原因、過程及其功能等加以觀察其信用性
    ，據以判斷有無顯不可信之情形；所謂「不可信之情況」，
    法院應審酌被告以外之人於陳述時之外在環境及情況，例如
    陳述時之心理狀況，有無受到外力干擾等，以為判斷之依據
    （最高法院94年度台上字第629 號及96年台上字第7499號判
    決意旨參照）。經查，證人丙○○於高雄市調處中供稱：我
    係聽聞「三鳳宮」廟前之流浪漢說，若依約投票予蘇貞昌，
    可領到錢云云（詳偵卷第50頁）；於偵查中先證稱：被告己○○拿了宣傳單給我，叫我投票給蘇貞昌，並未拿錢給我，
    我是聽流浪漢說投票可以拿500 元等語，嗣改稱：被告己○○並沒有當場拿錢給我，只在投票完後回程的路上說回來再
    領錢等語；經公訴人當庭諭知調查員階同證人丙○○至詢問
    室指認被告己○○後，嗣又改稱：我係聽同車的人說回來後
    可找被告己○○領錢等語；再經公訴人當庭請調查員階同被
    告甲○○至詢問室由證人丙○○指認被告甲○○後；又改稱
    ：被告甲○○回程時有說可向被告己○○領錢等語；復又稱
    ：被告甲○○在車上說回到「三鳳宮」後有人會發錢，但未
    說何人會發，係隔壁的流浪漢告訴我並指著被告己○○可以
    領錢等語（詳偵卷第51頁至第52頁），依證人丙○○於同一
    日於高雄市調處接受調查員及檢察官偵訊時之供述內容，其
    就所指攸關本件犯罪事實構成要件成立與否領取賄款一事，
    究係由何人告知可領取一節，供述明顯不一致，甚至證人丙○○於調查員詢問時並未提及係由被告己○○或甲○○告知
    ，何以於檢察官偵訊始提及該事，所供已堪置疑，而證人丙○○於調查員詢問完畢後約逾2 小時之96年5 月6 日晚間6
    時35分許，即接受檢察官偵訊，則證人丙○○前經調查員以
    前揭不正方法取供之壓力及恐懼顯尚未平復，再佐以證人丙○○陳述時心理狀況之所以不斷更改證語，轉變改為上述不
    利被告己○○之證詞，主觀上顯然深受檢察官要求其當庭指
    認被告己○○及甲○○而受影響，是其前揭審判外陳述已難
    認具有可信之特別情狀，且按刑事訴訟法第41條第2 項明定
    ：「前項筆錄應向受訊問人朗讀或令其閱覽，詢以記載有無
    錯誤。」，是向受訊問人確認筆錄內容有無錯誤之方式，除
    令其閱覽外，亦可以向其朗讀之方式為之，而被告教育程度
    為國小肄業，此觀諸調查筆錄訊問欄教育程度所載自明（詳
    偵卷第48頁），且證人丙○○不識字，業經證人丙○○於本
    院證述明確（詳本院卷二第19頁），是製作筆錄之人應以朗
    讀之方式向證人丙○○確認，然觀諸該訊問筆錄係記載「本
    筆錄給閱無訛後，簽名於后」字句之記載（詳偵卷第52頁）
    ，則該訊問筆錄之記載是否出於證人丙○○之意，顯有疑問
    。據此，就證人丙○○偵訊時過程加以觀察，有「顯有不可
    信性」之情事，揆諸前揭說明，證人丙○○於96年5 月6 日
    向檢察官所為具結證述，無證據能力，不得為證據。
四、按被告以外之人於偵查中向檢察官所為陳述，除顯有不可信
    之情況者外，得為證據，刑事訴訟法第159 條之1 第2項 定
    有明文。查證人戊○○、丁○○於偵查中以證人身分具結後
    之陳述，因檢察官代表國家偵查犯罪、實施公訴，依法其有
    訊問證人之權，檢察官偵查中向被告以外之人所取得之陳述
    ，原則上均能遵守法律規定，不致違法取供，其可信度極高
    ，依前開之規定，證人戊○○、丁○○於偵查中之證言自具
    有證據能力。
五、按被告以外之人於審判外之陳述，雖不符前4 條之規定，而
    經當事人於審判程序同意作為證據，法院審酌該言詞陳述或
    書面陳述作成時之情況，認為適當者，亦得作為證據，刑事
    訴訟法第159 條之5 第1 項定有明文。查本件被告、辯護人
    及檢察官除對上開說明外，本院所引其餘審判外陳述證據，
    均同意作為本案證據使用，本院審酌各該證據作成之情況，
    並無不法取供等非任意性之事由，認為適當，爰依上開規定
    作為本案證據使用。
貳、認定犯罪事實所憑之證據及理由：
    訊據被告己○○固坦承於上揭時、地交付1 ，000 元予證人
    戊○○及丁○○，由證人戊○○及丁○○朋分各取得500 元
    等情不諱，惟矢口否認有上開賄選犯行，辯稱：當天我僅係
    安排證人戊○○及丁○○搭車前往投票，在車上交付1,000
    元，係因於96年4 月底請證人戊○○及丁○○工作之工資，
    與本次黨內初選無關云云。經查：
一、查被告己○○、證人丁○○、戊○○，於96年5 月6 日上午
    8 至9 時許，在高雄市三民區○○○路134 號「三鳳宮」前
    廣場，被告己○○、證人丁○○及戊○○搭乘由證人蔡進陞
    所駕駛車牌號碼Y5-481號營業小客車，前往位於高雄市鼓山
    區○○○○路、美術東三路處投開票所投票，被告己○○在
    車內交付1,000 元由證人戊○○與丁○○朋分各取得500 元
    ，嗣經高雄市調處人員於「三鳳宮」當場查獲並扣得附表一
    至三所示之物，業據被告己○○供承在卷，核與證人丁○○
    、戊○○於偵查中及本院審理中證述之情節相符，復有附表
    一至三所示之物扣案可憑，此部分事實，堪以認定；又查，
    民進黨辦理第12屆「總統暨立委提名選舉」提名作業期間，
    係於96年3 月1 日公告，於96年5 月6 日進行黨員初選，證
    人丁○○、戊○○均為民進黨黨員，具有投票資格；而案外
    人蘇貞昌係總統黨內提名參選人，有民主進步黨高雄市黨部
    96年8 月31日民高銘字第0708031 號函、同年10月1 日民高
    銘字第0710001 號函，及扣案之蘇貞昌競選文宣在卷可憑（
    詳本院卷一第51頁及第61頁），是證人丁○○、戊○○於民
    進黨辦理黨內初選提名選舉時，係有投票資格之人，亦堪認
    定。
二、關於被告己○○有無就黨內初選，對於有投票資格之證人丁○○、戊○○交付賄賂一節，業經證人丁○○偵查中證稱：
    我於投票當天至「三鳳宮」前，被告己○○交付蘇貞昌宣傳
    單給我，並要求投票予蘇貞昌，嗣依被告己○○之指示搭乘
    證人蔡進陞所駕駛車牌號碼Y5-481號營業小客車前往位於高
    雄市鼓山區○○○○路、美術東三路處之投開票所投票，有
    我、被告己○○、證人蔡進陞、戊○○及1名不認識之人共5
    人，在前往投票所途中，被告己○○交付1,000元給我與證
    人戊○○朋分等語（詳偵卷第41頁）；於本院證稱：被告己○○將蘇貞昌之宣傳單交付給我時，係要投票給蘇貞昌之意
    思等語（詳本院卷二第36頁）；證人戊○○於偵查中證稱：
    我於投票當天至「三鳳宮」前，被告己○○口頭要求我投票
    予蘇貞昌，在搭乘證人蔡進陞所駕駛車牌號碼Y5-481號營業
    小客車前往投開票所投票途中，被告己○○說今天投票之目
    的係投票給蘇貞昌，且交付1,000 元給我與證人丁○○朋分
    等語（詳偵卷第45頁），而觀之證人丁○○及戊○○上開偵
    查中之證詞，互核相符，尚無齟齬之處，且證人丁○○與戊○○與被告己○○間熟識，無任何仇怨嫌隙（詳本院卷二第
    26頁、第33頁），無設詞誣陷被告己○○之動機存在，渠等
    亦當無甘冒觸犯偽證罪及受賄罪，而於檢察官偵訊時故意捏
    造誣陷被告己○○以此行賄之不實指控，再佐以被告己○○
    所交付之宣傳單印有「蘇貞昌」字樣，亦有該宣傳單影本在
    卷可證（詳偵卷第35頁），依此，足認證人丁○○、戊○○
    上開證詞與事實相符，堪以採信。則被告己○○交付證人丁○○、戊○○金錢時，同時要求渠等支持蘇貞昌，約使渠等
    均投票予蘇貞昌，渠等亦明知所收受之金錢係作為支持蘇貞
    昌賄選所用之事實，應可認定，則被告己○○所辯：我在車
    上交付1,000 元，與本次黨內初選無關云云，是否可以採信
    ，實有可疑。
三、被告己○○固以前揭情詞置辯，查被告己○○於高雄市調處
    供承：我交付1, 000元給證人丁○○與戊○○朋分，係因為
    同情證人莊秋及與戊○○2 個家境清貧等語（詳偵卷第8 頁
    ）；於偵查中供稱：我交付1,000 元予證人丁○○與戊○○
    朋分係因為我中六合彩，給證人丁○○與戊○○吃紅等語（
    詳偵卷第15頁）：於本院先供稱：我交付1,000 元給證人丁○○及戊○○朋分各取得500 元係當零用錢等語（詳本院卷
    一第19頁）；嗣改稱：我在車上交付1,00 0元予證人戊○○
    及丁○○，係因於96年4 月底請證人戊○○及丁○○工作之
    工資等語（詳本院卷二第17頁），則被告己○○供述反覆不
    一，實有可疑，而被告己○○於高雄市調處供承：我在「三
    鳳宮」前廣場與證人丁○○會面時，將蘇貞昌之競選文宣發
    給證人丁○○，並要求證人丁○○投票予蘇貞昌等語（詳偵
    卷第8 頁）；於偵查中供稱：我有拿文宣請證人丁○○支持
    蘇貞昌等語（詳偵卷第14頁）：於本院審理時供稱：在96年
    5 月6 日上午8 時至9 時許在高雄市○○區○○路134 號「
    三鳳宮」前，在上車之前我拿蘇貞昌選舉文宣給證人丁○○
    時，有說照宣傳單上投票等語（詳本院卷一第18頁），核與
    證人丁○○及戊○○上開證述之內容大致相符，再佐以被告
    己○○交付1,000 元由證人丁○○及戊○○朋分各取得500
    元時，已知悉渠等係有投票資格之人，及本案被查獲時有謝
    長廷之競選文宣，然證人丁○○及戊○○於本案被查獲時，
    並未有謝長廷之競選文宣，而被告己○○僅交付蘇貞昌之競
    選文宣予證人丁○○及戊○○，已如前述，堪認被告己○○
    交付1,000 元予證人丁○○及戊○○朋分時，同時要求證人
    丁○○及戊○○投票給蘇貞昌無訛，則被告己○○所辯與前
    開證據資料不符，自難逕予採信。
四、至於證人戊○○於本審審理時雖翻異前詞，改稱：被告己○○交付1,000 元給我與證人丁○○朋分係要我們當吃飯零用
    ，且被告己○○僅說要立委部分要投票給2 號劉俊雄，並沒
    有叫我投票給蘇貞昌等語；證人丁○○改稱：被告己○○交
    付1,000 元給我與證人戊○○朋分係因為前在中華路的租處
    幫忙打掃，並未說要投票給蘇貞昌等語，證人戊○○、丁○○該次證詞除與渠等在偵查中之所供不符外，復於偵查中並
    未提及該事，亦與被告己○○之供述不符，證人戊○○、丁○○偵查中陳述確係出於其自由意志，當時距案發時日較近
    ，記憶較為深刻，可立即反應所知，不致因時隔日久而遺忘
    案情，較無來自外界之壓力而出於虛偽不實之指證，或事後
    串謀而故為迴護被告己○○之機會，則證人戊○○、丁○○
    於本院審理中翻異前詞，改為有利於被告己○○之證述，顯
    係事後迴護被告之詞，尚難採信。
五、綜上所述，被告己○○上開所辯，顯係事後卸責之詞，不足
    採信，本件事證明確，被告己○○交付賄賂之犯行，堪以認
    定。
、論罪科刑
(一)、核被告己○○所為，係犯總統副總統選舉罷免法第89條後段
    之交付賄賂罪。被告己○○對具有投票資格人之丁○○、戊○○行求、期約之低度行為，應為交付賄賂之高度行為所吸
    收，不另論罪。被告己○○在車上以1,000 元之賄賂交付予
    有投票資格之人丁○○、戊○○每人各500 元，要求為投票
    權一定之行使，所侵害者仍僅為一個社會法益，為單純一罪
    ，不成立想像競合犯（最高法院91年台上字第1167號判決意
    旨參照）。
(二)、爰審酌被告己○○於民進黨辦理總統、副總統之提名作業期
    間，於黨內初選為使其支持之特定候選人獲得提名，竟對有
    投票資格之黨員交付賄賂，影響投票權人之投票意向，造成
    國家領導人之政黨初選作業發生不正確結果之虞，另考諸選
    舉乃貫徹民主政治之主要機制，苟因金錢之介入，不僅可能
    扭曲選民真意，妨礙民主政治之實現，造成社會選風敗壞，
    嚴重破壞民主機制之正常運作及選舉之公平性，影響選舉之
    結果，所為已動搖民主政治之基石，及犯後否認犯行之態度
    等一切情狀，量處如主文所示之刑；被告己○○既係犯總統
    副總統選舉罷免法罪章之罪，自應依總統副總統選舉罷免法
    第99條第2 項，宣告褫奪公權3 年。
(三)、按公職人員選舉罷免法第90之1 條第3 項固規定預備或用以
    行求期約或交附之賄賂，不問屬於犯人與否，沒收之。但如
    其賄賂已交付與該選舉區內之有投票權之人收受，因收受者
    係犯刑法第143 條第1 項之投票受賄罪，其所收受之賄賂應
    依同法條第2 項之規定沒收之，如全部或一部不能沒收時，
    追徵其價額。故犯上開賄選罪者，其已交付之賄賂，自應依
    刑法第143 條第2 項之規定，於其對向共犯所犯投票受賄罪
    為沒收或追徵其價額之宣告，不得再依上開公職人員選舉罷
    免法規定沒收（最高法院93年台上字第5728號、第5790號判
    決要旨可資參照）。扣案如附表二編號1 所示之丁○○收受
    之千元紙鈔1 張及編號2 所示之戊○○收受之百元鈔5 張，
    分別經證人丁○○、戊○○予以受領，揆諸上開說明，應由
    證人丁○○、戊○○所犯之投票受賄罪案件中予以宣告沒收
    ，尚無庸於本件宣告沒收。又扣案如附表一所示之蘇貞昌競
    選文宣370 張，為被告己○○所有供犯罪所用之物，業經被
    告自承無訛（詳偵卷第2 頁背面），應依刑法第38條第1 項
    第2 款之規定，宣告沒收之。扣案如附表二所示編號3 之宣
    傳單1張 ，業經交予證人丁○○收受，已非被告己○○所有
    之物，而為證人丁○○所有，亦無從宣告沒收，至於扣案如
    附表三所示之物，公訴人均未提出證據與被告己○○本案賄
    選有何關連，亦均不予宣告沒收。
肆、不另為無罪之諭知：
一、公訴意旨略以：被告己○○為使其所支持之民進黨總統提名
    選舉候選人蘇貞昌於黨內初選時順利獲得提名，竟基於對於
    有投票權之人期約賄賂而約定投票予候選人蘇貞昌之犯意，
    於96年5 月6 日上午8 至9 時許，在高雄市三民區○○○路
    134 號「三鳳宮」前廣場，將蘇貞昌之宣傳單交付予有投票
    資格之民進黨黨員丙○○（業經不起訴處分確定），並對其
    期約投票支持蘇貞昌，可領取500 元，再由被告甲○○駕駛
    車牌號碼6401-NY 號自用小客車，載送劉思吟、呂堅榮（均
    另案偵結）、丙○○前往位於高雄市鼓山區○○○○路、美
    術東三路處投開票所投票，而認被告己○○此部分犯行涉有
    總統副總統選舉罷免法第89條第1 項後段規定之期約賄賂罪
    嫌云云。
二、本件公訴人認被告己○○涉犯對有投票權人期約賄賂而約其
    投票權為一定行使罪嫌，無非係以證人丙○○之證述、現場
    照片7 張、民進黨黨證31張、民進黨員名冊2 張、己○○召
    募之三民區、外縣市等之黨員名冊、54,300 元、手提電腦1
    台、證人丙○○之民進黨黨證1 張、蘇貞昌宣傳單1 張及96
    年5 月2 日至3 日、同年5 月5 日之通訊監察作業報告表為
    其主要論據。訊據被告己○○固坦承於上開時、地請被告甲○○駕駛車牌號碼6401-NY 號自用小客車，載送證人丙○○
    前往位於高雄市鼓山區○○○○路、美術東三路附近投票所
    投票之事實，惟堅決否認有何期約賄賂罪之犯行，辯稱：我
    僅係安排車輛讓證人丙○○去投票，未對證人丙○○告知投
    票支持蘇貞昌，可領取50 0元等語。經查：
三、查被告己○○、甲○○、證人丙○○、呂堅榮及劉思吟，於
    96年5 月6 日上午8 至9 時許，在高雄市三民區○○○路13
    4 號「三鳳宮」前廣場，由被告甲○○駕駛車牌號碼6401-N
    Y 號自用小客車，載送證人丙○○、呂堅榮及劉思吟前往位
    於高雄市鼓山區○○○○路、美術東三路附近之投票所投票
    ，業據被告己○○坦承不諱，並經共同被告甲○○供述明確
    ，核與證人呂堅榮及劉思吟於高雄市調處、偵查中及證人丙○○於本院證述之情節相符；而證人丙○○為民進黨黨員，
    具有投票資格，有民主進步黨高雄市黨部96年8 月31日民高
    銘字第0708031 號函在卷可參及扣案民進黨黨證1 張可憑，
    此部分事實，均堪以認定。
四、查公訴人固以證人丙○○於高雄市調處證稱：我係聽聞「三
    鳳宮」廟前之流浪漢，若依約投票蘇貞昌，投完票可領到錢
    ，因我投完票返回「三鳳宮」即被逮捕，尚未領得500 元，
    被告己○○有將蘇貞昌之宣傳單交付給我，並要求我投票給
    蘇貞昌云云（詳偵卷第50頁至第51頁）；於偵查中證稱：被
    告己○○拿宣傳單給我，叫我投給蘇貞昌，並未拿錢給我，
    我係聽流浪漢說投票可以拿500 元，在搭乘被告甲○○所駕
    駛車牌號碼6401-NY 號自用小客車過程中，被告甲○○說回
    到「三鳳宮」時可至涼亭內領錢，係隔壁的流浪漢告訴我並
    指著被告己○○可領錢等語（詳偵卷第51頁），而認被告己○○有期約賄賂之事實，然證人丙○○於調查處及偵查中所
    為之證詞，無證據能力，業如前述，況其於高雄市調處之證
    詞，與其於偵查中之證詞，前後不一，且亦從無得知被告己○○有直接向證人丙○○告知投票支持蘇貞昌，可領取500
    元，從而被告己○○是否有對證人丙○○告知投票支持蘇貞
    昌，可領取500 元，事涉是否對有投票權人期約賄賂罪。準
    此，證人丙○○於本院審理具結證稱：係流浪漢將宣傳單交
    付給我，並說投票給蘇貞昌，亦未告訴我投票有何好處，被
    告己○○沒有跟我說投票予蘇貞昌後可領取500 元，且在搭
    乘被告甲○○所駕駛車牌號碼6401-NY 號自用小客車前往投
    票及回程途中，並未聽說同車的人說投票回來可領錢，被告
    甲○○沒有講可以領錢的話等語（詳本院卷二第19頁至第21
    頁、第23頁至第25頁），足證被告己○○並未交付蘇貞昌之
    宣傳單及對證人丙○○告知投票支持蘇貞昌，可領取500 元
    之事實。公訴人援引證人丙○○於調查處及偵查中所為之不
    具證據能力之審判外陳述，為被告己○○之論據，難援為上
    開事實之認定。
五、至於卷內所附之錄影光碟翻拍照片7 張，調查員固於照片註
    記96年5 月6 日上午被告己○○在「三鳳宮」前，疑似發放
    買票錢給所動員之民進黨員云云，然經本院於當庭勘驗96年
    5 月6 日被告己○○在「三鳳宮」前之錄影光碟帶結果，被
    告己○○有交付類似長方形之紙張（詳本院卷一第224 頁至
    第225 頁），而該長方形之紙張大小與本案所扣得之宣傳單
    大致相符，則被告己○○於「三鳳官」前係在發放宣傳單，
    亦非無可能，故依上開錄影光碟翻拍照片實無法得知被告己○○是否有交付賄款之存在，故錄影光碟翻拍照片不足以證
    明被告己○○對證人丙○○有期約賄選之事實存在一節。
六、又公訴人所提出被告己○○所使用行動電話門號0000000000
    於96年5 月2 日與陳一郎及於96年5 月5 日與某男聯絡之通
    訊監察作業報告表，而認被告己○○於黨內初選之前，即有
    賄選之計畫云云，然該通訊監察作業報告表所載充其量僅能
    認定被告己○○與陳一郎及某不詳姓名之男子討論如何處理
    黨員之事實，並無從以此遽認被告己○○對證人丙○○有期
    約賄選之行為。另公訴人援引扣得之民進黨黨證31張、民進
    黨員名冊2張、己○○召募之三民區、外縣市等之黨員名冊
    、54, 300元、手提電腦1台，認係被告己○○預備進行賄選
    之用，然僅能證明被告己○○持有上開物品而已，並無證據
    證明與是否對於丙○○賄選有何關連，均無從為不利被告己○○之認定，附此敘明。
七、綜上，本件公訴人認被告己○○所涉上開期約賄選犯行，其
    所憑之證據尚無從說服本院達於通常一般之人均不致有所懷
    疑，而得確信其為真實之程度，遽難為被告己○○不利之認
    定，自屬不能證明被告己○○有此部分之犯行，本應為被告
    己○○無罪之諭知，惟公訴人既認此部分與上開已論罪科刑
    部分，具有實質上一罪關係，爰就此部分不另為無罪之諭知
    。
伍、無罪部分
一、公訴意旨略以：被告甲○○於96年5 月6 日上午8 至9 時許
    ，在高雄市三民區○○○路134 號「三鳳宮」前廣場，駕駛
    車牌號碼6401-NY 號自用小客車載送劉思吟、呂堅榮、丙○○前往投票後之歸程中，其明知被告己○○以每票500 元之
    代價，於投票前已向具有投票資格之丙○○，期約其投票權
    為一定之行使，竟基於幫助己○○行賄之犯意，向丙○○告
    知回到「三鳳宮」時可以去涼亭內，有人會在該處發放賄款
    ，到時可去領錢等語，以此幫助己○○期約賄選，而認被告
    甲○○涉犯總統副總統選舉罷免法第89條第1 項後段之幫助
    期約賄賂罪嫌。
二、按犯罪事實應依證據認定之，無證據不得認定犯罪事實；又
    不能證明被告犯罪者，應諭知無罪之判決，刑事訴訟法第15
    4 條第2 項、第301 條第1 項分別定有明文。次按，認定犯
    罪事實所憑之證據，雖不以直接證據為限，間接證據亦包括
    在內，然而無論直接證據或間接證據，其為訴訟上之證明，
    須於通常一般之人均不致有所懷疑，而得確信其為真實之程
    度者，始得據為有罪之認定，倘其證明尚未達到此一程度，
    而有合理之懷疑存在，無從使事實審法院得有罪之確信時，
    即應為被告無罪之判決（最高法院76年台上字第4986號判例
    參照）。
三、本件公訴人認被告甲○○涉犯幫助期約賄賂罪嫌，無非係以
    證人丙○○之證述、民進黨黨證及蘇貞昌宣傳單各1 張等為
    其主要論據。訊據被告甲○○固坦承於上開時、地駕駛自用
    小客車載送證人丙○○前往投票之事實，惟堅決否認有何幫
    助期約賄選之犯行，辯稱：我在車上並未向證人丙○○告知
    回到「三鳳宮」時，有人會在該處發放賄款等語。經查：
四、查公訴人固以證人丙○○於高雄市調處及偵查中之證詞，而
    認被告甲○○有幫助期約賄賂之事實，然證人丙○○於調查
    處及偵查中所為之證詞，無證據能力，況其於高雄市調處之
    證詞，與其於偵查中之證詞，前後不一，俱如前述，從而被
    告甲○○是否於車上有對證人丙○○告知回到「三鳳宮」時
    可以至涼亭內，有人會在該處發放賄款，事涉被告甲○○是
    否有幫助期約賄賂罪。準此，證人丙○○於本院審理具結證
    稱：在搭乘被告甲○○所駕駛車牌號碼6401-NY 號自用小客
    車前往投票及回程途中，並未聽說同車的人說投票回來可領
    錢，被告甲○○沒有講可以領錢的話等語（詳本院卷二第19
    頁至第21頁），從而被告甲○○辯稱在車上並未向證人丙○○告知回到「三鳳宮」時，有人會在該處發放賄款等語，並
    非無據。公訴人援引證人丙○○於調查處及偵查中所為之不
    具證據能力之審判外陳述，為被告甲○○之論據，難援為上
    開事實之認定。
五、至於公訴人所援引之丙○○民進黨黨證及蘇貞昌宣傳單各1
    張，認被告甲○○有幫助期約賄賂罪嫌云云，然該證人丙○○民進黨黨證及蘇貞昌宣傳單，僅能證明證人丙○○為民進
    黨黨員，並持有蘇貞昌之宣傳單之事實，無從得知被告甲○○有幫助期約賄選之事實存在，均無從為不利被告甲○○之
    認定。
六、按幫助他人犯罪者，為從犯，刑法第30條第1 項前段定有明
    文。次按從犯成立之要件，必須正犯有著手實施犯罪之行為
    ，且其行為達於可罰之程度，始能構成；刑法上之幫助犯，
    以正犯已經犯罪為構成要件，故幫助犯無獨立性，如無他人
    犯罪行為之存在，幫助犯即無由成立（最高法院20年上字第
    792 判例、60年台上字第2159號判例要旨參照）。查本件被
    告己○○所涉對於具有投票權人之丙○○期約賄選部分，經
    本院認定不能證明其犯罪，已如前述，既然不能證明期約賄
    賂之正犯被告己○○已經成立犯罪行為，揆諸前揭說明，被
    告甲○○之幫助期約賄賂犯行，自失其所附。
七、綜上，本件公訴人認被告甲○○所涉上開幫助期約賄選犯行
    ，其所憑之證據尚無從說服本院達於通常一般之人均不致有
    所懷疑，而得確信其為真實之程度，遽難為被告甲○○不利
    之認定，自屬不能證明被告甲○○有幫助期約賄選犯行，應
    對被告甲○○為無罪之諭知。
據上論斷，應依刑事訴訟法第第299 條第1 項前段、第301 條第
1 項前段，總統副總統選舉罷免法第86條第1 項、第89條第1 項
後段、第99條第2 項，刑法第11條前段、第37條第2 項、第38條
第1 項第2 款，判決如主文。
本案經檢察官乙○○到庭執行職務。
中    華    民    國    97    年    6     月    23    日
                刑事第十六庭  審判長法  官  李代昌
                                    法  官  周宛瑩
                                    法  官  文昌
以上正本證明與原本無異。
如不服本判決應於收受本判決後10日內向本院提出上訴書狀，其
未敘述上訴理由者，並得於提起上訴後10日內向本院補提理由書
狀（均須按他造當事人之人數附繕本）「切勿逕送上級法院」。
中    華    民    國    97    年    6     月    25    日
                                    書記官  吳良美
附錄本件判決論罪科刑法條：
總統副總統選舉罷免法第89條
政黨辦理總統、副總統候選人黨內提名，自公告其提名作業之日
起，於提名作業期間，對於黨內候選人有第八十四條第一項、第
二項之行為者，依第八十四條第一項、第二項規定處斷；對於有
投票資格之人，有第八十六條第一項之行為者，依第八十六條第
一項規定處斷。
預備犯前項之罪者，處一年以下有期徒刑。
犯前二項之罪者，預備用以行求期約、交付或收受之賄賂，不問
屬於犯人與否，沒收之；所收受之賄賂沒收之；如全部或一部不
能沒收時，追徵其價額。
犯第一項或第二項之罪，於犯罪後六個月內自首者，減輕或免除
其刑；因而查獲正犯或共犯者，免除其刑。
犯第一項或第二項之罪，在偵查中自白者，減輕其刑；因而查獲
正犯或共犯者，免除其刑。
意圖漁利，包攬第一項之事務者，依前條之規定處斷。
前項之未遂犯罰之。
第一百條規定，於政黨辦理總統、副總統候選人黨內提名時，準
用之。
政黨依第一項規定辦理黨內提名作業，應公告其提名作業相關事
宜，並載明起止時間、作業流程、黨內候選人及有投票資格之人
之認定等事項；各政黨於提名作業公告後，應於五日內報請內政
部備查。
總統副總統選舉罷免法第86條
對於有投票權之人，行求期約或交付賄賂或其他不正利益，而約
其不行使投票權或為一定之行使者，處三年以上十年以下有期徒
刑，得併科新臺幣一百萬元以上一千萬元以下罰金。
預備犯前項之罪者，處一年以下有期徒刑。
預備或用以行求期約或交付之賄賂，不問屬於犯人與否，沒收之
。
犯第一項或第二項之罪，於犯罪後六個月內自首者，減輕或免除
其刑；因而查獲候選人為正犯或共犯者，免除其刑。
犯第一項或第二項之罪，在偵查中自白者，減輕其刑；因而查獲
候選人為正犯或共犯者，減輕或免除其刑。
附表一：
┌──┬───────────────────────┬────┐
│編號│扣押物品名稱                                  │數量    │
├──┼───────────────────────┼────┤
│  1 │蘇貞昌競選文宣                                │370張   │
└──┴───────────────────────┴────┘
附表二：
┌──┬───────────────────────┬────┐
│編號│扣押物品名稱                                  │數量    │
├──┼───────────────────────┼────┤
│  1 │丁○○收受之千元紙鈔                          │1張     │
├──┼───────────────────────┼────┤
│  2 │戊○○收受之百元鈔                            │5張     │
├──┼───────────────────────┼────┤
│  3 │丁○○持有之蘇貞昌宣傳單                      │1張     │
└──┴───────────────────────┴────┘
附表三：
┌──┬───────────────────────┬────┐
│編號│扣押物品名稱                                  │數量    │
├──┼───────────────────────┼────┤
│  1 │民進黨黨員證                                  │31張    │
├──┼───────────────────────┼────┤
│  2 │劉俊雄競選文宣                                │350張   │
├──┼───────────────────────┼────┤
│  3 │民進黨黨員名冊                                │2張     │
├──┼───────────────────────┼────┤
│  4 │己○○召募之三民區、外縣市等之黨員名冊        │1張     │
├──┼───────────────────────┼────┤
│  5 │謝長廷競選文宣                                │68張    │
├──┼───────────────────────┼────┤
│  6 │管碧玲與謝長廷競選文宣                        │24份    │
├──┼───────────────────────┼────┤
│  7 │丁○○民進黨黨員證                            │1張     │
├──┼───────────────────────┼────┤
│  8 │劉俊雄宣傳單                                  │1張     │
├──┼───────────────────────┼────┤
│  9 │54,300元                                      │        │
├──┼───────────────────────┼────┤
│ 10 │手提電腦                                      │1台     │
└──┴───────────────────────┴────┘


司法院資訊處製作；財團法人民間司法改革基金會備份。
